【裁判字號】    97,易,703
【裁判日期】    971006
【裁判案由】    偽造文書
【裁判全文】
臺灣雲林地方法院刑事判決               97年度易字第703號
公  訴  人  臺灣雲林地方法院檢察署檢察官
被      告  丙○○
            乙○○
                    現於內政部入出國及移民署新竹收容所收
            甲○○
                    巷121號.
上列被告因偽造文書案件，經檢察官聲請簡易判決處刑（97年度
偵字第2521號），本院認不宜以簡易判決處刑，改依通常程序審
理，本院判決如下：
    主  文
丙○○共同連續犯行使使公務員登載不實文書罪，處有期徒刑陸
月，如易科罰金以銀元佰元即新臺幣玖佰元折算壹日，減為有
期徒刑月，如易科罰金以銀元佰元即新臺幣玖佰元折算壹日
。又共同犯行使使公務員登載不實文書罪，處有期徒刑貳月，如
易科罰金以新臺幣壹仟元折算壹日。應執行有期徒刑肆月，如易
科罰金以銀元佰元即新臺幣玖佰元折算壹日。
乙○○共同連續犯行使使公務員登載不實文書罪，處有期徒刑肆
月，如易科罰金以銀元佰元即新臺幣玖佰元折算壹日，減為有
期徒刑貳月，如易科罰金以銀元佰元即新臺幣玖佰元折算壹日
。又共同犯行使使公務員登載不實文書罪，處有期徒刑貳月，如
易科罰金以新臺幣壹仟元折算壹日。應執行有期徒刑月，如易
科罰金以銀元佰元即新臺幣玖佰元折算壹日。
甲○○共同連續犯行使使公務員登載不實文書罪，處有期徒刑陸
月，如易科罰金以銀元佰元即新臺幣玖佰元折算壹日，減為有
期徒刑月，如易科罰金以銀元佰元即新臺幣玖佰元折算壹日
。又共同犯行使使公務員登載不實文書罪，處有期徒刑貳月，如
易科罰金以新臺幣壹仟元折算壹日。應執行有期徒刑肆月，如易
科罰金以銀元佰元即新臺幣玖佰元折算壹日。
    事  實
一、乙○○（KHURIDI ANONGRAT）係泰國籍人士，擬以與我國人
    民假結婚方式，取得居留權在台工作，而與泰國籍之甲○○
    共同基於使公務員登載不實事項於公文書暨持以行使之概括
    犯意聯絡，透過甲○○居中仲介，以人頭酬庸新台幣（下同
    ）5 萬元及每展延居留1 次另行支付3 萬元為代價，覓得知
    情並同上犯意聯絡之我國人民丙○○同意後。甲○○即陪同
    丙○○前往泰國曼谷大都會拉哈縣，與乙○○於民國92年5
    月20日在泰國曼谷大都會拉哈縣登記結婚，取得曼谷大都會
    拉哈縣登記室核發之「結婚登記書」等相關文件，丙○○、
    乙○○再持上開結婚登記書文件，至我國駐泰國台北經濟文
    化辦事處取得認證，再由甲○○陪同丙○○於92年6 月18日
    持上開結婚認證文件至雲林縣虎尾鎮戶政事務所，提出結婚
    登記之申請，使不知情之該戶政事務所承辦公務員，將丙○○與乙○○於92年5 月20日結婚之不實事項，登載於職務上
    所掌管之電腦戶政資料管理檔案之公文書上，並核發戶籍謄
    本予丙○○，足以生損害於戶政機關對於戶籍管理之正確性
    。
二、丙○○取得上開戶籍謄本後，經由甲○○寄回印尼予乙○○
    ，乙○○即持上開在泰國結婚之認證文件及登載不實之戶籍
    謄本，向我國駐泰國臺北經濟貿易代表處辦理來臺之簽證而
    行使之，使不知情之承辦簽證業務之公務員經實質審查後，
    誤認乙○○確為丙○○之配偶，且符合來臺探親之要件，於
    同年7 月30日核發停留期限為180 天之簽證號碼092TPE0095
    27號中華民國停留簽證予乙○○，乙○○遂得於同年間入境
    我國。
三、乙○○入境後1 個月內，復與丙○○共同持中華民國居留簽
    證及上開登載不實之戶籍謄本等文件至雲林縣警察局外事課
    ，填寫外國人居留停留案件申請表，以乙○○為丙○○之配
    偶來臺依親名義，辦理外僑居留證，使不知情之承辦員警將
    乙○○居留事由為依親等不實事項，登載於其職務上所掌管
    之外僑居留資料電腦檔案紀錄之公文書，並據以核發外僑居
    留證予乙○○，足以生損害於警察機關對於外僑人口管理之
    正確性。乙○○取得外僑居留證後，僅短暫在丙○○住處停
    留1 個月，即隻身前往新竹地區工作，未與丙○○有實質婚
    姻生活，且每展延外僑居留證有效期限1 年，乙○○即依約
    支付3 萬元予丙○○。
四、內政部入出國即移民署成立後，雲林地區之外僑居留證改向
    移民署專責事務第二大隊雲林專勤隊（以下簡稱雲林專勤隊
    ）申請，丙○○、乙○○等人再另行基於使公務員登載不實
    事項於公文書暨持以行使之犯意聯絡，持上開登載不實之戶
    籍謄本等文件，於96年7 月18日向雲林專勤隊申請外僑居留
    證，使不知情之雲林縣專勤隊承辦人員審核後，將乙○○之
    居留證事由為依親等不實事項，登載於其職務上所掌管之外
    僑居留資料電腦檔案紀錄之公文書，並據以核發有效期至97
    年4 月29日止、編號為PD00000000號之外僑居留證予乙○○
    ，足以生損害於移民署核發外僑居留證及對於外國人民居留
    管制之正確性。
五、嗣警據報，循線於97年4 月29日14時52分許，在新竹縣竹北
    市○○○路1596號振宣企業股份有限公司查獲乙○○，始悉
    上情。
六、案經雲林縣警察局虎尾分局報告臺灣雲林地方法院檢察署檢
    察官偵查後聲請簡易判決處刑。
    理  由
甲、有罪部分：
壹、程序部分：
    本判決後開所引為判決之證據資料，被告丙○○、乙○○、
    甲○○均不爭執該等證據之證據能力，依刑事訴訟法第159
    條之5 第2 項規定，均有證據能力。
貳、實體部分：
一、上開犯罪事實，訊據被告丙○○、乙○○、甲○○坦承不諱
    ，其等所述互核相符，並有結婚登記申請書（偵卷第10頁）
    、曼谷大都會拉哈縣登記室核發之結婚登記書與翻譯本影本
    （偵卷第11頁至第13頁、第17頁至第18頁）、我國駐泰國臺
    北經濟文化辦事處認證影本（偵卷第14頁至第16頁）、外交
    部領事事務局97年5 月19日領二字第0975113112號函檢送之
    乙○○申請人簽證歷史資料影本（偵卷第23頁至第24頁）、
    外交部領事事務局「我國人與泰籍配偶申辦結婚面談、依親
    簽證說明書」網頁列印結果（偵卷第25頁至第27頁）、戶籍
    謄本影本（偵卷第28頁）、外僑居留資料查詢－明細內容顯
    示畫面列印結果（警卷第13頁）等附卷可資佐證，足認其等
    自白與事實相符，堪信屬實。本案事證明確，被告三人犯行
    均堪認定。
二、上開犯罪事實中被告等於「95年7 月」前之犯罪行為，係在
    刑法修正並施行前發生。按行為後法律有變更者，適用行為
    時之法律。但行為後之法律有利於行為人者，適用最有利於
    行為人之法律，刑法第2條 第1 項定有明文。又有關新舊法
    之比較，應就罪刑有關之共犯、未遂犯、想像競合犯、牽連
    犯、連續犯、結合犯以及累犯加重、自首減輕暨其他法定加
    減原因與加減例等一切情形，綜其全部罪刑之結果而為比較
    （最高法院95年第8 次刑事庭會議決議參照）。被告行為後
    ，如附表所示之相關法律均已變更並於95年7 月1 日施行，
    經整體比較結果，裁判時之法律並非有利於被告。揆諸前開
    規定，自應適用行為時即修正前之法律。至同日施行之刑法
    施行法第1 條之1 ，僅係規範如何將刑法分則罰金刑之單位
    由「銀元」轉換為「新臺幣」，未就各該分則之實際內涵加
    以變更，自不生新舊法比較之問題，而應直接適用裁判時法
    。
三、論罪科刑之法律適用：
(一)、按「結婚成立之要件，依各該當事人之本國法。但結婚之方
    式依當事人一方之本國法或舉行地法者，亦為有效。」涉外
    民事法律適用法第11條第1 項定有明文；次按表意人與相對
    人通謀而為虛偽意思表示者，其意思表示無效，民法第87條
    第1 項前段亦規定甚明。查被告丙○○係本國人，被告乙○○為泰國籍人，其二人在泰國結婚，依上開規定其結婚之方
    式即形式要件固得依泰國法，然就結婚之成立要件中實質要
    件部分，在丙○○一方依涉外民事法律適用法第11條第1 項
    之規定則仍應適用我國民法相關之規定；而其二人雖曾於泰
    國辦理結婚登記，實則彼等並無結婚之合意，而係出於被告
    丙○○、乙○○、甲○○共謀，其目的在於使被告乙○○得
    以依親名義申請來臺，是被告丙○○與乙○○間結婚之行為
    ，顯無結婚之真意而為通謀虛偽之意思表思，依民法第87條
    第1 項前段規定，其意思表示無效，從而其結婚亦因欠缺結
    婚意思表示之實質成立要件，而屬無效。
(二)、次按外國人取得居留資格後，應於15日內，向主管機關申請
    外僑居留證，為入出國及移民法第22條前段所明定。已入國
    者，得以書面委託他人代辦申請居留事項；申請居留案件，
    其資料不符或欠缺者，應於主管機關通知送達翌日起15日內
    補正；外國人申請外僑居留證，應備外僑居留證申請書、護
    照及居留簽證、其他證明文件，及最近半身脫帽正面照片2
    張，送主管機關（內政部入出國及移民署設立前，此項業務
    係由外國人居留地之警察局辦理），此觀入出國及移民法施
    行細則第8 條第1 項、第8 條之1 及外國人停留居留及永久
    居留辦法第5 條第1 項、第18條等規定甚明。綜上規定足認
    主管機關核發外僑居留證時，係依申請人所持業經實質審查
    通過之外國人居留簽證（該居留簽證係實質審查之理由，詳
    後敘述）等文件，據以形式審查而登載於其職務上所掌之公
    文書。至於核發外僑居留證後，主管機關事後雖應對該外國
    人執行查察登記其從事之活動是否與居留目的相符等實質事
    項，惟此僅係主管機關事後查察、判斷有無撤銷外僑居留證
    事由存在之規範，此觀外國人居留或永久居留查察登記辦法
    第2 條、第5 條、第8 條之規定，亦甚明確，自不得以此反
    謂主管機關核發外僑居留證時，即有實質審查權限。
(三)、又按錄音、錄影或電磁紀錄，藉機器或電腦之處理所顯示之
    聲音、影像或符號，足以為表示其用意之證明者，以文書論
    ，刑法第220 條第2 項定有明文。前開戶政機關、警察機關
    之公務員，登載不實結婚、配偶事項，於其等職務上所掌管
    之戶籍謄本、外僑居留資料等電腦檔案紀錄，係屬該管公務
    員職務上所掌管刑法第220 條第2 項規定以文書論之公文書
    。
(四)、被告丙○○、甲○○使戶政機關公務員於所掌戶籍登記簿、
    戶籍謄本、戶口名簿與國民身分證等文件登載不實之結婚內
    容，再由被告乙○○並持以向我國駐泰國台北經濟文化辦事
    處取得居留簽證，嗣乙○○入境後，被告丙○○、乙○○先
    後2 次持向雲林縣警察局外事課、雲林縣專勤隊行使以申請
    辦理外僑居留證。核其等所為，均係犯刑法第216 條、第21
    4 條之行使使公務員登載不實文書罪。所犯使公務員登載不
    實之低度行為，為行使之高度行為所吸收，而不另論罪。被
    告丙○○、乙○○、甲○○間就上開犯行，有犯意聯絡與行
    為分擔，為共同正犯。又被告三人行為後，刑法第28條共同
    正犯之規定雖有修正，修法後將完全未參與犯罪行為之實行
    之陰謀共同正犯及預備共同正犯刪除，惟本件被告及其他共
    犯均屬實行之正犯，不論依修正前後之規定，均構成共同正
    犯，對被告而言並無有利或不利之情形，自不生新舊法比較
    之問題，應逕行適用裁判時法。
(五)、本件犯罪事實中被告等3 人於「95年7 月前」所發生之上開
    數行使使公務員登載不實文書犯行，既係發生在刑法修正後
    施行前，時間緊接，犯罪構成要件相同，顯係基於概括犯意
    反覆為之，應適用舊法連續犯之規定以一罪論，並加重其刑
    。至被告三人另於刑法修正並施行後之96年7 月18日辦理居
    留證展延之行使使公務員登載不實於所掌公文書罪與上開連
    續犯之一罪間，犯意各別，應分論併罰。
(六)、爰審酌被告丙○○、乙○○、甲○○三人以假結婚方式，讓
    泰國籍女子非法入境臺灣，有礙社會秩序及善良風俗之維護
    ，並致生損害於戶政機關對戶籍管理、外交機關核發簽證、
    警察機關核發外僑居留證及對於外國人來臺、在臺管制之正
    確性，被告丙○○、甲○○仲介本國人虛與外國人假結婚，
    而謀取利益，所為已造成我國對外國人入境管理之危害，且
    以此脫法方式讓外國人入境打工，亦妨害本國勞工之工作權
    ，被告乙○○為取得不法打工賺錢機會，而為上開犯行，妨
    害我國對勞工制度之管理，均有不該，但念其等犯後坦白犯
    行，態度良好等一切情狀，分別量處如主文所示之刑，併諭
    知如易科罰金之折算標準。被告三人於95年7 月前所發生之
    共同連續行使使公務員登載不實文書罪部分，符合中華民國
    九十六年罪犯減刑條例，爰減輕其宣告刑二分之一，並與另
    不符減刑條件之行使使公務員登載不實文書罪部分定其應執
    行刑及諭知其易科罰金折算標準。本件被告等各所犯二罪，
    跨新法施行前、後，因刑法第51條第5 款新舊法有不同規定
    ，但本件情況，尚無有利不利問題，故依新刑法第2 條第1
    項前段規定，應適用行為時法；又二罪因均可易科罰金，定
    執行刑後之應執行刑均未逾六月，故刑法第41條第2 項之規
    定，新舊刑法規定因有利與不利之不同，但就本案而言，實
    際適用情況新舊法均無不同，故應依新刑法第2 條第1 項前
    段適用行為時法第41條第2 項定其應執行刑之易科罰金折算
    ，故被告三人前開所犯之罪，均應定其應執行刑，並均諭知
    易科罰金折算標準。至其等因二罪間適用新舊法不同致易科
    罰金之折算標準不同，所定執行刑易科罰金折算標準，亦應
    以最有利被告之舊刑法標準定之（即以銀元100 元至300 元
    折算1 日，經依現行法規所定貨幣條例第2 條規定換算為新
    臺幣後，應以新臺幣300 元至900 元折算1 日）。
乙、不另為無罪諭知部分：
一、公訴意旨另以：被告丙○○、乙○○、甲○○基於犯意聯絡
    ，於丙○○、乙○○在泰國假結婚後，除持泰國結婚文件辦
    理結婚登記，使戶政事務所公務員於所掌戶籍謄本、戶口名
    簿與國民身分證等文件登載不實之結婚內容，並持以向我國
    駐泰國臺北經濟貿易代表處辦理來臺之依親居留簽證，致使
    該管外交簽證人員將該不實之事項登載於其職務上所掌管之
    登記文件簿冊並核發不實簽證文件。嗣乙○○復持上開不實
    簽證文件申請來臺居留證並行使之，足以生損害於我國外交
    單位對簽證核發管理及入出境管理局對於入出境管理之正確
    性等情，因認被告三人就此亦涉有刑法第216 條、第214 條
    之行使使公務員登載不實文書罪嫌。
二、按犯罪事實應依證據認定之，無證據不得認定犯罪事實，刑
    事訴訟法第154 條第2 項定有明文。又認定犯罪事實所憑之
    證據，雖不以直接證據為限，間接證據亦包括在內，然而無
    論直接或間接證據，其為訴訟上之證明，須於通常一般之人
    均不致有所懷疑，而得確信其為真實之程度者，始得據為有
    罪之認定，倘其證明尚未達到此一程度，而有合理之懷疑存
    在時，事實審法院在心證上無從為有罪之確信，自應為無罪
    之判決，最高法院76年度台上字第4986號判例意旨闡示甚明
    。另告訴人之告訴，係以使被告受刑事訴追為目的，是其陳
    述是否與事實相符，仍應調查其他證據以資審認，此亦有最
    高法院52年度台上字第1300號判例可資參照。次按刑法第21
    4 條所謂使公務員登載不實事項於公文書罪，須一經他人之
    聲明或申報，公務員即有登載之義務，並依其所為之聲明或
    申報予以登載，而屬不實之事項者，始足構成，若其所為聲
    明或申報，公務員尚須為實質之審查，以判斷其真實與否，
    始得為一定之記載者，即非本罪所稱之使公務員登載不實，
    最高法院73年度臺上字第1710號判例足資參照。
三、公訴人認被告丙○○等三人另涉上開犯嫌，無非係以被告丙○○、乙○○警詢中之供述，及結婚登記申請書、曼谷大都
    會拉哈縣登記室核發之結婚登記書與翻譯本影本、我國駐泰
    國臺北經濟文化辦事處認證影本、外交部領事事務局97年5
    月19日領二字第0975113112號函檢送之乙○○申請人簽證歷
    史資料影本、外交部領事事務局「我國人與泰籍配偶申辦結
    婚面談、依親簽證說明書」網頁列印結果、戶籍謄本影本、
    外僑居留資料查詢－明細內容顯示畫面列印結果等，為其論
    據。
四、經查：
(一)、按入境管理事涉國家安全，外交部與入出境管理機關對外國
    人所提出之簽證及入境申請自有實質審查之權，茍發現申請
    入境之事實並非真實，自得予以駁回，而非僅能作形式上之
    審查，一經申請人提出申請文件即予准許，此觀外國護照簽
    證條例第12條及入出國及移民法第18條（96年12月26日修正
    前為第17條）均規定主管機關得衡酌國家利益、申請人個別
    情形及其國家與我國關係，或對申請來我國之目的作虛偽陳
    述或隱暪，或有事實足認意圖規避法令以達來我國目的等情
    形，以決定是否核發簽證或准許入境，則主管機關就此等簽
    證之核發及入境許可等自有實質審查之權。至於是否因礙於
    現實環境無法確實查證，此乃因客觀條件致查證能力受有限
    制之問題，與該機關是否有實質審查權無涉。
(二)、本件被告乙○○等三人以不實之結婚事項向外交部駐泰國臺
    北經濟貿易代表處申請乙○○之依親簽證，雖使承辦公務員
    將此不實之婚姻事項登載於所掌之登記文件簿冊並核發簽證
    文件，然因外交部對是項簽證申請有實質審核之權，已如前
    述，則被告所為自無構成使公務員登載不實犯罪之餘地，嗣
    被告乙○○等持該簽證資料而予行使，亦不生行使使公務員
    登載不實文書罪問題。惟公訴意旨認此部分與前開論罪科刑
    部分（行使不實戶籍謄本部分）係同一使公務員登載不實行
    為之單純一罪關係，爰不另為無罪之諭知。
據上論斷，應依刑事訴訟法第452 條、第299 條第1 項前段，刑
法第2 條第1 項前段、第28條、第216 條、第214 條、第220 條
第2 項、修正前第56條、第41條第1 項、第51條第5 款，刑法施
行法第1 條之1 第1 項、第2 項前段，修正前罰金罰鍰提高標準
條例第2 條，中華民國九十六年罪犯減刑條例第2 條第1 項第3
款、第7 條、第9 條，判決如主文。
本案經檢察官陳文哲到庭執行職務。
中    華    民    國    97    年    10    月    6     日
                  刑事第一庭  法  官  陳宏卿
以上正本證明與原本無異。
如不服本判決，應於判決收受後10日內，向本院提出上訴狀（須
附繕本）。
                              書記官  陳善永
中    華    民    國    97    年    10    月    6     日
附錄本案論罪科刑法條全文：
中華民國刑法第216 條：
行使第210 條至第215 條之文書者，依偽造、變造文書或登載不
實事項或使登載不實事項之規定處斷。
中華民國刑法第214 條：
明知為不實之事項，而使公務員登載於職務上所掌之公文書，足
以生損害於公眾或他人者，處3 年以下有期徒刑、拘役或5 百元
以下罰金。
┌───────────────────────────────────────────────┐
│附表：                                                                                        │
├──────┬─────────────┬─────────────┬───────┬────┤
│相關變更條文│行為時法（下稱舊法）之內容│裁判時法（下稱新法）之內容│比  較  理  由│備    註│
├──────┼─────────────┼─────────────┼───────┼────┤
│【罰金刑最低│罰金：（銀元）1 元以上。有│罰金：新臺幣1,000 元以上，│罰金刑之最低度│舊法均較│
│度刑之變更與│期徒刑加減者，其最高度及最│以百元計算。有期徒刑或罰金│刑，由銀元10元│為有利。│
│加、減】刑法│低度同加減之。拘役或罰金加│加減者，其最高度及最低度同│（前經提高10倍│        │
│第33條第5 款│減者，僅加減其最高度。    │加減之。拘役加減者，僅加減│）即新臺幣30元│        │
│、第67條、第│                          │其最高度。                │，提高為新臺幣│        │
│68條        │                          │                          │1,000 元；且加│        │
│            │                          │                          │（減）之最低數│        │
│            │                          │                          │額，亦由銀元1 │        │
│            │                          │                          │元即新臺幣3 元│        │
│            │                          │                          │，提高成為新臺│        │
│            │                          │                          │幣100 元；又罰│        │
│            │                          │                          │金刑之最低度刑│        │
│            │                          │                          │亦同加（減）之│        │
│            │                          │                          │。            │        │
├──────┼─────────────┼─────────────┼───────┼────┤
│【連續犯】修│連續數行為而犯同一之罪名者│（刪除）                  │新法刪除連續犯│被告先後│
│正前刑法第56│，以一罪論。但得加重其刑至│                          │之規定        │數次行使│
│條→分論併罰│2 分之1 。                │                          │              │使公務員│
│            │                          │                          │              │登載不實│
│            │                          │                          │              │文書犯行│
│            │                          │                          │              │，依新法│
│            │                          │                          │              │須分論併│
│            │                          │                          │              │罰，依舊│
│            │                          │                          │              │法則僅論│
│            │                          │                          │              │1 罪，是│
│            │                          │                          │              │舊法有利│
│            │                          │                          │              │。      │
├──────┼─────────────┼─────────────┼───────┼────┤
│【易科罰金折│犯最重本刑為5 年以下有期徒│犯最重本刑為5 年以下有期徒│易科罰金折算標│舊法有利│
│算標準變更】│刑以下之刑之罪，而受6 個月│刑以下之刑之罪，而受6 個月│準由銀元300 元│。      │
│修正前刑法第│以下有期徒刑或拘役之宣告…│以下有期徒刑或拘役之宣告者│即新臺幣900 元│        │
│41條第1 項前│得以（銀元，下同）1 元以上│，得以新臺幣1,000 元、2,00│，提高為以新臺│        │
│段、廢止前罰│3 元以下折算1 日，易科罰金│0 元或3,000 元折算1 日，易│幣1,000 元、2,│        │
│金罰鍰提高標│。依刑法第41條易科罰金…就│科罰金。                  │000 元或3,000 │        │
│準條例第2 條│其原定數額提高為100 倍折算│                          │元折算1 日。  │        │
│→現行刑法第│1 日；法律所定罰金數額未依│                          │              │        │
│41條第1 項前│本條例提高倍數，或其處罰法│                          │              │        │
│段          │條無罰金刑之規定者，亦同。│                          │              │        │
├──────┼─────────────┴─────────────┴───────┴────┤
│整體比較結果│舊法較為有利。                                                                  │
└──────┴────────────────────────────────────────┘


司法院資訊處製作；財團法人民間司法改革基金會備份。
